【裁判字號】    97,訴,400
【裁判日期】    980420
【裁判案由】    遷讓房屋等
【裁判全文】
臺灣基隆地方法院民事判決               97年度訴字第400號
原      告  乙  ○
                    （
訴訟代理人  林則奘律師
複代理人    林宇文律師
            侯傑中律師
            張漢榮律師
被      告  甲○○
                    （
上列當事人間請求遷讓房屋等事件，本院於中華民國98年４月６
日辯論終結，茲判決如下：
    主  文
原告之訴及假執行之聲請均駁回。
訴訟費用由原告負擔。
    事實及理由
一、本件原告主張：被告於民國（下同）94年１月２日向渠承租
    「基隆市○○區○○街１號之２房屋」（下稱系爭房屋），
    約定租期３年（即自94年１月２日起至97年１月１日止），
    租金每月新臺幣（下同）40,000元，於每月２日先為給付，
    押租金12萬元，立有「房屋租賃契約書」１件為證；詎被告
    於租期屆滿後，未依約將系爭房屋騰空遷讓返還予渠，依租
    賃契約第六條約定：「乙方於租期屆滿時，除經甲方同意繼
    續出租外，應即日將租賃房屋誠心按照原狀遷空交還甲方，
    不得藉詞推諉或主張任何權利，如不即時遷讓交還房屋時，
    甲方每月得向乙方請求按照租金５倍之違約金至遷讓完了之
    日止，乙方及連帶保證人丙方，絕無異議。」被告應給付渠
    按每月租金５倍計算之違約金即20萬元，自97年１月２日起
    至97年８月１日止計1,400,000.元，扣除被告於簽約時已給
    付之押租金12萬元及於租期屆滿後匯款99,000元，被告尚應
    給付渠1,181,000.元及自97年８月２日起至交還系爭房屋之
    日止按月以20萬元計算之違約金等情，為此依約（租賃）及
    不當得利之法律關係，提起本件訴訟，請求判命被告應給付
    渠1,181,000.元及自97年８月２日起至交還系爭房屋之日止
    按月以20萬元計算之違約金（原告原尚訴請被告將系爭房屋
    騰空遷讓返還予原告，惟於97年11月３日言詞辯論時撤回此
    部分之請求）。並陳明：渠願供擔保，請准宣告假執行（即
    求為以供擔保為條件之假執行宣告）。
二、被告則以：96年底渠即口頭告知原告表示續約，惟因電力不
    足，必須重新申請工業用重電，若申請通過，即願支付每月
    55,000元之租金（應扣除一成之稅金，即每月49,500元），
    若申請不過，則維持原租金每月40,000元（應扣除一成之稅
    金，即每月36,000元），渠並已付了97年１、２月份之租金
    9,9000元，到了97年２、３月間，渠問原告申請重電狀況，
    原告表示沒問題，到了97年３月中，市政府來函表示無法核
    准，渠即向原告表示不再續約，原告之子亦在97年５月１日
    接受盤點，於５月２日渠準備將鑰匙交還原告，順便取回剩
    餘之押租金75,000元，原告即藉詞推拖，渠欲還鑰匙，但原
    告不接受，５月１日渠將鑰匙交給原告兒子，原告兒子亦不
    接受，渠已表示在系爭房屋已無渠之任何物品，原告可以隨
    時進入。又關於本件租賃契約是否已合法終止之爭議，渠先
    前曾向本院聲請對被告發支付命令，命原告返還押租金，嗣
    經原告聲明異議後視為起訴，惟已經本院以97基小字第1416
    號判決原告應返還渠押租金75,000元確定（意指租約確已合
    法終止）等語，資為抗辯。
三、查兩造對於：被告於94年１月２日向原告承租系爭房屋，約
    定租期３年（即自94年１月２日起至97年１月１日止），租
    金每月40,000元（應扣除一成之稅金，實際支付36,000元）
    ，於每月２日先為給付，押租金12萬元等事實，均無爭執，
    並有「房屋租賃契約書」影本１件在卷可資佐證，此部分之
    事實自堪信為真實，而得為本件判斷之基礎。本件兩造之爭
    點在於：原告主張被告於租期屆滿後，未依約返還系爭房屋
    ，故依租賃契約書第六條約定，應給付渠每月按租金５倍計
    算之違約金（即每月20萬元）至遷讓完了之日止。被告則主
    張：於系爭房屋租期屆滿前，渠即口頭告知原告表示欲續約
    ，惟以原告必須重新申請工業用重電獲准為前提，且若申請
    重電獲准，渠願支付每月55,000元之租金（應扣除一成之稅
    金，實際支付49,500元），若申請不獲准許，則維持原租金
    每月40,000元（應扣除一成之稅金），渠並已付97年１、２
    月份之租金9,9000元，嗣因原告申請重電未獲市政府核准，
    渠即向原告表示不再續約，原告之子亦在97年５月１日接受
    盤點（意指兩造已合意終止租約），於５月２日渠準備將鑰
    匙交還原告，順便取回剩餘之押租金75,000元，原告即藉詞
    推拖。故本件尚應查明者為：兩造於系爭房屋之租期屆滿後
    ，有無續約？並且以原告必須重新申請工業用重電獲准為前
    提？又兩造如有無續約，則其後是否已合意終止租約？以下
    分點詳述之。
四、查被告主張：於系爭房屋之租期屆滿前，渠即口頭告知原告
    表示欲續約，惟以原告必須重新申請工業用重電獲准為前提
    等事實，雖為原告所否認，惟查：被告已就其上揭主張，提
    出基隆市政府函影本１件為證，並經本院依職權向基隆市政
    府函查屬實，有基隆市政府之覆函在卷可稽，參以原告對於
    被告承租系爭房屋之租金為每月40,000元（應扣除一成之稅
    金，實際支付36,000元），97年１、２月份之租金共9,9000
    元（即調高為每月55,000元，扣除一成之稅金後，實際支付
    49,500元），以及被告前曾向本院聲請對被告發支付命令，
    命原告返還押租金75,000元，嗣經原告聲明異議後視為起訴
    ，惟已經本院以97基小字第1416號判決原告應返還被告押租
    金75,000元確定等情，被告之上揭主張應堪信為真實，亦即
    於系爭房屋之租期屆滿前，被告確曾口頭告知原告表示欲續
    約，惟以原告必須重新申請工業用重電獲准為前提，且若申
    請重電獲准，被告願支付每月租金55,000元（應扣除一成之
    稅金，實際支付49,500元），若申請不獲准許，則維持原租
    金每月40,000元（應扣除一成之稅金），被告並已支付97年
    １、２月份之租金共9,9000元。
五、次查被告主張：97年３月中，因原告申請重電未獲市政府核
    准，渠即向原告表示不再續約，原告之子亦在97年５月１日
    接受盤點（意指兩造已合意終止租約），於５月２日渠準備
    將鑰匙交還原告，順便取回剩餘之押租金75,000元，原告即
    藉詞推拖等事實，亦為原告所否認，惟查：被告既以原告必
    須重新申請工業用重電獲准為前提，始願繼續承租系爭房屋
    ，而原告確未獲市政府核准於系爭房屋接工業用重電，已如
    上述，故衡情被告應確不願繼續承租系爭房屋；而被告已在
    他處覓得設廠地點，並已遷移完畢，為原告所不爭，並經本
    院勘驗現場明確屬實；此外，參以被告前曾向本院聲請對被
    告發支付命令，命原告返還押租金75,000元，嗣經原告聲明
    異議後視為起訴，惟已經本院以97基小字第1416號判決原告
    應返還被告押租金75,000元確定等情，足見系爭房屋之租賃
    契約應已合法終止無疑，被告之上揭主張同堪信為真實（上
    揭事實，業經本院97基小字第1416號判決確定，本院依法亦
    不得為相反之認定）。至被告雖未於97年５月２日將系爭房
    屋之鑰匙交還原告，而係遲至97年９月17日始當庭交付原告
    之訴訟代理人代為收受（詳見本院97年９月17日言詞辯論筆
    錄第２頁）；惟該事衡情應係如被告所稱，係原告拒絕收受
    使然，而被告又不知將之提存所致，其咎在原告，依法不得
    歸罪於被告。
六、綜上所述，於系爭房屋之租期屆滿前，被告確曾口頭告知原
    告表示欲續約，惟以原告必須重新申請工業用重電獲准為前
    提，而至97年３月中，因原告申請重電未獲市政府核准，兩
    造已合意終止租約，被告並已遷移完畢，並無違約之情事，
    從而原告依系爭房屋租賃契約第六條之約定，訴請被告給付
    按每月租金５倍計算之違約金（即每月20萬元），自97年１
    月２日起至97年８月１日止共1,181,000.元（即自97年１月
    ２日起至同年８月１日止共７個月計1,400,000.元，扣除被
    告已給付之押金120,000.元及已匯款99,000元）及自97年８
    月２日起至交還系爭房屋之日止仍按每月20萬元計算之違約
    金，自無依據，應不准許。
七、原告之訴既應駁回，則其假執行之聲請，亦因訴之駁回而無
    所附麗，應併駁回之。
八、本件結論已明，兩造其餘之攻擊、防禦方法及舉證已毋庸再
    依一一論究，併予敘明。
九、據上論結，本件原告之訴為無理由，依民事訴訟法第78條，
    判決如主文。
中    華    民    國    98    年    4     月    20    日
                  民事庭法      官  林金發
以上正本係照原本作成。
如不服本判決，應於本判決送達後20日內向本院提出上訴狀（並
附繕本）及繳納上訴裁判費，上訴於臺灣高等法院。
中    華    民    國    98    年    4     月    20    日
                        法院書記官  陳錦進


司法院資訊處製作；財團法人民間司法改革基金會備份。
